臺灣屏東地方法院刑事判決　　　　　　　　　　　　　　九十年度訴字第三六號
　　公　訴　人　臺灣屏東地方法院檢察署檢察官
　　被　　　告　甲○○
　　選任辯護人　邱超偉
　　　　　　　　石繼志
右列被告因違反水土保持法案件，經檢察官提起公訴（八十九年度偵字第四六二號、
八十九年度偵字第一五六三號），本院判決如左：
    主  文
甲○○未依核定計畫實施水土保持之處理與維護，致生水土流失，處有期徒刑陸月，
如易科罰金以參佰元折算壹日。
    事  實
一、緣屏東縣獅子鄉○○段六二七號山地保留地之逍遙世界金寶塔開發計劃水土保持
    計劃，由屏東縣政府委託國立屏東技術學院於民國八十四年五月十七日完成審查
    ，於八十四年九月一日核發開發許可，並於八十六年三月十一日由屏東縣政府建
    設局就水土保持設施擋土牆、排水溝等水土保持設施核發雜項使用執照，而甲○
    ○係合益營造工程股份有限公司（以下簡稱合益公司）之總經理，於八十八年十
    月間，向蕭再勝及南寶山開發建設股份有限公司（以下簡稱南寶山公司）承包位
    於屏東縣獅子鄉○○段六二七號山地保留地之逍遙世界金寶塔主塔工程（以下簡
    稱寶塔主塔工程），係該工地之實際負責人，為水土保持法第四條所定之水土保
    持義務人，明知於施工期間，應依核定計畫實施水土保持之處理與維護，竟未依
    照水土保持技術規範實施水土保持處理與維護，於八十八年十二月間僱請不知情
    之莊志遠等人，進行基地主塔地基工程之開挖，因地基未與邊坡保持適當距離，
    故於寶塔主塔工程基地現場東向、北向之穩定邊坡以挖土機開挖成一陡坡，且未
    有何邊坡穩定之設施，致基地後方斜坡道路滑動下陷，靠基地後方山坡土石滑落
    ，再基地北向右側挖掘地基所堆置之祼露土石亦未有何水土保持之設施，未做好
    邊坡水土保持，使之滾落於下方道路，致邊坡土壤嚴重流失，發生崩落、滑動，
    擋土牆龜裂有達數十公分者，道路因地層滑動，而造成擠壓、沖蝕及淘空，致路
    面嚴重破壞等水土流失現象，嗣經國立屏東科技大學於同年十月二十七日勘測屬
    實。
二、案經屏東縣警察局枋寮分局報請台灣屏東地方法院檢察署檢察官偵查起訴。
  理  由
壹、有罪部分
一、訊據被告甲○○矢口否認上揭犯行，辯稱：「我只承包主塔部分工程，欽國營造
    是承包之前的擋土牆，合益營造是承包主塔部分，其餘如災害發生後，釘鋼軌樁
    的部分是南寶山公司，另外委請他人施工，我們要作基地地基開挖時，有在該基
    地四周作Ｈ型鋼設施維護，以防止基地開挖時基地週邊土石奔落，至於基地離邊
    坡有十五到三十八公尺距離，所以我們未再做邊坡之安全設施」云云。
二、經查
（一）按水土保持技術規範第一條規定：「本規範依水土保持法（以下簡稱本法）第
      八條第二項規定訂定之」，第三條規定：「本法第八條第一項各款之治理或經
      營、使用行為，其水土保持之處理與維護技術，依本規範之規定；本規範未規
      定者，適用其他法令規章之規定。直轄市、縣（市）主管機關得視轄區環境或
      需要，另定較本規範嚴格之規定，經中央主管機關核定者，從其規定」，第一
      七三條規定：「邊坡穩定係以水土保持處理使邊坡不致發生崩塌、地滑等土石
      災害為目的」，第二百零四條第二款規定：「開挖整地之分期、分區施工原則
      如下：二、各期之施工挖填方應力求平衡，如無法挖填平衡時，應設置臨時土
      方堆置場，並作好水土保持處理與維護措施，以防止土砂災害發生」。
（二）本件水土保持計畫書係由屏東縣政府委託國立屏東技術學院於八十四年五月十
      七日完成審查，於八十四年九月一日核發開發許可，並於八十六年三月十一日
      由屏東縣政府建設局就水土保持設施擋土牆、排水溝等水土保持設施核發雜項
      使用執照等情，此有國立屏東技術學院八四屏資字第五八六五號函、屏東縣政
      府八十八年七月八日八八屏府農保字第一０一七七四號函、屏東縣政府建設局
      八十四屏建管字第二○七五號公告、屏府建管獅字二一一七號使用執照在卷足
      稽（台灣屏東地方法院八十八年度訴字第一四八號卷第一九八至二○八頁）。
（三）次查本件水土保持計畫書第五章第二節關於邊坡穩定設施明定：「為配合整地
      需要，在邊坡開挖時坡度大於其穩定坡度或邊坡填土之高度及坡度不能自身安
      定時佈置擋土牆」「植生護坡：..... 以纖維、稻草、棉纖等材料粘附草種子
      及肥料舖於坡面，以保護邊坡之用」，又本件水土保持計畫，僅在建物基地右
      側北面邊坡之上Ｌ１３－Ｌ１６築有山邊梯型構之擋土設施工程，於基地後方
      東側及左方南側，並無建造擋土工程（參計畫書４－５－１），此有水土保持
      計畫書影本一本在卷可按（外存），再證人即本件水土保持計畫書承辦人乙○
      ○亦於本院證稱：「我在立大工程任土木技師。應先做好水土保持設施完工後
      才能在施作建物主體部分，如建物施工時影響到原已完工水土保持設施，應另
      案辦理水土保持計畫，或以雜項設施之方式為之。原水土保持計畫，建物後方
      並未設計有擋土牆，僅在建物右側有設計梯形溝。建物應有穩定邊坡，只要建
      築師在設計時保持適當距離，不要破壞已經穩定邊坡坡腳，就不要另外設計擋
      土設施。如他們建物要向後施作，破壞坡腳，則如前所述應另案辦理水土保持
      計畫或另申請擋土牆等雜項設施。水土保持設施竣工時即留有兩處平台供他們
      施工建物主體之用。計劃書第十七頁（按４－４－１）是原地形圖、第十八頁
      （按４－５－１）是竣工時的圖，已整地有等高線二二一、二一六兩處平台供
      建物主體之用」等語，足見本件水土保持計畫就建物基地東方、南方因屬穩定
      之邊坡，故於水土保持計畫書，認不須另設計擋土設施，以植生護坡即足為水
      土保持之處理及維護。
（四）上揭水土保持設施完工後（參本院卷附照片第一○三、一○四頁（八十六年三
      月三日攝）），屏東縣政府於八十七年三月六日以獅一四○九號核發本件建物
      主體建造執照，並於八十七年八月二十五日開工，此有屏東縣政府建設局建築
      物建造執照在卷可稽（參屏東地法方院檢察署另行卷附之黃色封面資料），而
      於開工前因ＰＣ路面輕微呈現裂逢等為警前案移送時，現場已整地完成之基地
      ，尚未有大規模挖採土石之情，前已完工之水土保持設施亦未受有何明顯之影
      響，此有相片三十二幀在卷可按（開工前現場相片參枋警刑字第一八○六號卷
      附八十六年六月二十五日會勘報告相片）。
（五）八十八年三月三十一日欽國營造股份有限公司代表人被告甲○○，因於八十七
      年十二月於建物範圍外再度開挖，經屏東縣政府以八八屏府民原經字第五三七
      二○號函請停止一切開發行為並做好水土保持防護措施，再屏東縣政府於八十
      八年五月七日，以八八屏府民原經字第○七九一二九號處分書，認欽國營造有
      限公司未依水土保持法規定，先擬具水土保持計畫，送請主管機關核定，而擅
      自開挖整地，改變地形地貌，裁罰新台幣十五萬元整，並限令於八十八年六月
      三十日前停止一切非法開發、使用行為，恢復原貌並施作必要之水土保持設施
      ，並應實施邊坡生復舊，於改正期限，完成生覆蓋率或造林存活率百分之七十
      以上等情，此有各該函文及處分書在卷可憑（參屏東地法方院檢察署另行卷附
      之黃色封面資料）。
（六）證人丙○○於本院證稱：「（問你們在八十八年十二月十日現場會勘情形如何
      ？）詳如庭呈照片兩張，此照片應是八十八年間照片（彩色影印後發還）」。
      是時進行基地主塔地基工程之開挖，基地與東向後方、北向右側邊坡顯未保持
      相當距離，而基地北向右側祼露之土石亦未有何水土保持之設施，此有相片二
      幀在卷可按（本院卷第一二五頁）。八十九年一月二十八日，主塔基地現場上
      揭東向、北向之邊坡遭挖土機開挖成一陡坡，且未有何邊坡穩定之設施，致基
      地後方斜坡道路滑動下陷，靠基地後方山坡土石滑落等情，又基地地下室所挖
      掘之土石棄置於基地右前方空地時，未做好邊坡水土保持，使之滾落於下方道
      路，亦有照片數幀在卷可按（參枋警刑字第四六七○號卷），再台灣屏東地方
      法院檢察署檢察事務官會同國立屏東科技大學水土保持系專業人員重回現場勘
      驗，亦認因該基地為軟弱地質且有潛在地層滑動之危險區，基地承載力不足，
      且緊臨陡坡又鬆軟地質之邊坡，基地原有邊坡基腳被挖掘破壞，失去支撐，致
      邊坡土壤嚴重流失，甚至已發生崩落、滑動，擋土牆龜裂有達數十公分者，道
      路因地層滑動，而造成擠壓、沖蝕及淘空，致路面嚴重破壞等水土流失現象，
      此有八十九年十一月三日（八九）屏科大建保字第六○七三號函一份及會勘照
      片多幀在卷可稽。
（七）證人莊志遠即合益營造寶塔工程現場監工於警訊中供稱：「（我）是受總經理
      甲○○指揮，他是負責工地現場進度調配」「違規開挖是甲○○指揮我們的」
      （八十九年三月三日警訊筆錄），被告甲○○於本院亦不諱言：「建物基地開
      挖和主體建物都是合益營造施作。我們在災害發生前，基地也只有我們合益營
      造在現場施工，我是合益營造總經理，負責工作的調度，現場工地主任是莊志
      遠」等語（九十一年十月二十九日筆錄），足見被告甲○○確係上開土地之使
      用人無誤，其為上開土地之水土保持義務人自無疑義。
（八）綜上所述，本件水土保持計畫就建物基地東方、南方因屬穩定之邊坡，故於水
      土保持計畫書，認不須另設計擋土設施，以植生護坡即足為水土保持之處理及
      維護，而於水土保持設施完工後，基地於八十七年八月二十五日開工前因尚未
      有大規模挖採土石之情，前已完工之水土保持設施亦未受有何明顯之影響，迨
      至合益公司承作建物主體工程開工後，於進行基地主塔地基工程之開挖，因地
      基未與邊坡保持適當距離，故於主塔基地現場東向、北向之邊坡以挖土機開挖
      成一陡坡，且未有何邊坡穩定之設施，致基地後方斜坡道路滑動下陷，靠基地
      後方山坡土石滑落等情，且基地北向右側祼露之土石亦未有何水土保持之設施
      ，未做好邊坡水土保持，使之滾落於下方道路，致邊坡土壤嚴重流失，甚至已
      發生崩落、滑動，擋土牆龜裂有達數十公分者，道路因地層滑動，而造成擠壓
      、沖蝕及淘空，致路面嚴重破壞等水土流失現象等情，堪以認定，再被告復係
      上開土地之水土保持義務人，被告所辯無非卸責之詞，無足採信，本件事證明
      確，被告犯行可資認定。
二、核被告甲○○所為，係犯水土保持法第三十三條第三項前段之罪。又被告僱用不
    知情之莊志遠等人在現場施工，為間接正犯。茲審酌被告為圖已利，造成地表破
    壞，目的、手段，犯罪時所受之刺激及其品性、生活狀況、智識程度、犯罪所生
    之損害，及犯罪後已於基地邊坡施作擋土牆之設施，此有照片二幀在卷可按（本
    院卷第二十九頁）等一切情狀，量處如主文所示之刑，用資懲儆。又刑法第四十
    一條第一項業於九十年一月十日修正公布，同年月十二日生效，其修正後規定為
    ：「犯最重本刑為五年以下有期徒刑之刑之罪，而受六個月以下有期徒刑或拘役
    之宣告者，因身體、教育、職業、家庭之關係或其他正當事由，執行顯有困難者
    ，得以一元以上三元以下折算一日，易科罰金。」比較新舊法之規定，新法得易
    科罰金適用範圍較修正前之舊法（規定法定刑為三年以下有期徒刑、拘役始得易
    科罰金）為廣，以變更後之新法對被告有利，依刑法第二條第一項前段規定，本
    件自應適用裁判時之法律即修正後之刑法第四十一條第一項，爰併為易科罰金折
    算標準之諭知。
貳、不另為無罪之諭知部分
一、公訴意旨另以被告甲○○就事實欄一部分，經屏東縣政府於八十九年四月二十八
    日，以八九屏府民原經字第六六○三二號函處罰鍰新臺幣（下同）二十五萬元，
    並限令於同年五月三十一日前完成改正，詎料甲○○竟未依上開處分改正，因認
    被告甲○○另涉犯水土保持法第三十三條第三項之違反同法第二十三條規定，未
    在規定期限內改正或實施仍不合水土保持技術規範。
二、按水土保持法第三十三條第三項規定：「第一項第二款情形，致生水土流失或毀
    損水土保持之處理與維護設施者，處六月以上五年以下有期徒刑，得併科新台幣
    六十萬元以下罰金；因而致人於死者，處三年以上十年以下有期徒刑，得併科新
    台幣八十萬元以下罰金；致重傷者，處一年以上七年以下有期徒刑，得併科新台
    幣六十萬元以下罰金」，同法第二十三條第一項規定：「未依第十二條至第十四
    條規定之一所核定之水土保持計畫實施水土保持之處理與維護者，除依第三十三
    條規定按次分別處罰外，由主管機關會同目的事業主管機關通知水土保持義務人
    限期改正；屆期不改正或實施仍不合水土保持技術規範者，應令其停工、強制拆
    除或撤銷其許可，已完工部分並得停止使用」，同法第三十三條第一項第二款規
    定：「有下列情形之一者，處新台幣六萬元以上三十萬元以下罰鍰：二、違反第
    十二條至第十四條規定之一，未先擬具水土保持計畫或未依核定計畫實施水土保
    持之處理與維護者，或違反第二十三條規定，未在規定期限內改正或實施仍不合
    水土保持技術規範者」，足見水土保持法第三十三條第三項對於違反同法第三十
    三處第一項第二款後段之規定，乃以行為人違反規定，經主管機關限期令行為人
    改正，而行為人仍不依限改正為要件。然查本件主管機關屏東縣政府於八十九年
    四月二十八日，以八九屏府民原經字第六六○三二號函處罰鍰新臺幣（下同）二
    十五萬元，並限令於同年五月三十一日前完成改正，其受處分人係蕭再勝，此有
    上揭處分書在卷可按（八十九年度偵字第一五六三號卷第九十三頁），屏東縣政
    府既未令被告甲○○限期改正，自與水土保持法第三十三條第一項第二款後段之
    規定之構成要件不符，原應就此部分無被告甲○○無罪諭知，惟此部分與前開論
    罪科刑部分有裁判上一罪關係，爰不另為無罪之諭知，附此敘明。
據上論斷，應依刑事訴訟法第二百九十九條第一項前段，水土保持法第三十三條第三
項前段，刑法第十一條前段、第二條第一項前段、第四十一條第一項前段，罰金罰鍰
提高標準條例第二條，判決如主文。
中      華      民      國      九十一      年    十一    月    十二    日
                                      臺灣屏東地方法院刑事第四庭
                                          法  官   郭書豪
右正本證明與原本無異。
如不服本判決應於收受本判決後送達後十日內向本院提出上訴書狀，其未敘述上訴理
由者，並得於提起上訴後十日內向本院補提理由書狀（均須按他造當事人之人數附繕
本 ）「切勿逕送上級法院」
                                          書記官   唐淑嫻
中      華      民      國      九十一      年    十一    月    十二    日
附錄法條
水土保持法第三十三條第三項：
第一項第二款：有下列情形之一者，處新台幣六萬元以上三十萬元以下罰鍰：
二  違反第十二條至第十四條規定之一，未先擬具水土保持計畫或未依核定計畫實施
    水土保持之處理與維護者，或違反第二十三條規定，未在規定期限內改正或實施
    仍不合水土保持技術規範者。
第三項：第一項第二款情形，致生水土流失或毀損水土保持之處理與維護設施者，處
        六月以上五年以下有期徒刑，得併科新台幣六十萬元以下罰金；因而致人於
        死者，處三年以上十年以下有期徒刑，得併科新台幣八十萬元以下罰金；致
        重傷者，處一年以上七年以下有期徒刑，得併科新台幣六十萬元以下罰金。
